臺灣高等法院臺南分院民事判決
110年度上更一字第27號
上  訴  人  蕭淵隆  
訴訟代理人  何永福律師
複代理人    吳奕麟律師
被上訴人    莊淑芳  
訴訟代理人  方文賢律師
上列當事人間請求分配表異議之訴事件，上訴人對於中華民國10
7年8月20日臺灣臺南地方法院106年度訴字第1838號第一審判決
提起上訴，經最高法院發回更審，本院於111年5月3日言詞辯論
終結，判決如下：
    主  文
上訴駁回。
第二審及發回前第三審訴訟費用均由上訴人負擔。
    事實及理由
一、上訴人主張：伊於民國105年4月8日自訴外人郭美吟受讓坐
    落臺南市○區○○○段0000地號土地應有部分及其上同段00000
    建號建物（下合稱系爭不動產）後，由第1順位抵押權人即
    訴外人彰化商業銀行股份有限公司（下稱彰化銀行)聲請強
    制執行拍賣，經臺灣臺南地方法院（下稱臺南地院）民事執
    行處以106年度司執字第28962號事件（下稱系爭執行事件）
    受理並由上訴人承受在案。被上訴人執郭美吟所簽發發票日
    105年1月14日、面額新臺幣（下同）210萬4600元之本票（
    下稱系爭本票）經法院裁定，以第2順位抵押權聲明參與分
    配，執行法院於106年8月17日作成分配表（下稱系爭分配表
    ），將被上訴人列入次序6之「併案執行費、國庫（代莊淑
    芳繳納執行費)、債權原本1萬6853元，分配1萬6853元」、
    次序10之「第2順位抵押權、債權原本210萬4600元、利息16
    萬1449元，分配165萬1181元」；惟被上訴人並未交付借貸
    款項予郭美吟，無前開抵押權擔保之借款債權存在，不得列
    入分配等情。爰依強制執行法第41條規定，求為將系爭分配
    表其中次序6 、次序10，予以剔除，不得列入分配之判決。
二、被上訴人則以：郭美吟向伊調借支票使用，伊陸續交付伊配
    偶王文義及樺新國際有限公司（下稱樺新公司）所簽發如原
    判決附表（下稱附表）所示支票供郭美吟使用，嗣該2支票
    跳票，由伊及王文義分別理清。伊與郭美吟合意由郭美吟就
    調借支票屆期未兌付所應負之還款義務，為雙方借貸之標的
    ，除由郭美吟簽發系爭本票充作借款憑證及擔保外，並以系
    爭不動產及另筆臺南市北區房地為共同擔保，設定最高限額
    200萬元之抵押權（下稱系爭抵押權），伊對郭美吟存有系
    爭抵押權所擔保債權等語，資為抗辯。
三、原審為上訴人敗訴之判決，上訴人不服，提起上訴，上訴聲
    明：㈠原判決廢棄。㈡臺灣臺南地方法院106年度司執字第289
    62號拍賣抵押物強制執行事件於106年8月17日製作之分配表
    ，所載「次序6、國庫（代「莊淑芳」繳納執行費）、分配
    金額16,853元、債權原本16,853元」；「次序10、莊淑芳、
    分配金額1,651,181元、債權原本2,104,600元、利息161,44
    9元」應予剔除，不得列入分配。
　　被上訴人答辯聲明：上訴駁回。
四、兩造不爭執事項：
  ㈠系爭不動產原為郭美吟所有，郭美吟於100年12月19日以系爭
    不動產為彰化銀行設定156萬元之最高限額抵押權。
  ㈡郭美吟於105年1月14日簽發系爭本票予被上訴人，並以郭美
    吟為義務人兼債務人，於105年1月14日將郭美吟當時所有之
    系爭不動產及坐落臺南市○區○○段000○00000○000地號土地（
    應有部分1000分之101），及其上同段000建號即門牌號碼臺
    南市○區○○路000巷00號0樓房屋，共同為被上訴人設定系爭
    抵押權，約明系爭抵押權之擔保債權種類及範圍係「擔保債
    務人對抵押權人現在（包括過去所負現在尚未清償）及將來
    因簽訂借款契約書所負在抵押權設定契約書所定最高限額內
    之借款債務，包括本金、利息、遲延利息、違約金、取得執
    行名義之費用、強制執行之費用、參與分配之費用」、擔保
    債權確定期日為「106年1月13日」、債務清償確定期日為「
    依照各個債務契約所約定之清償日期」、利息、遲延利息為
    「年息5％」、違約金為「逾期利息仍照付之外，以每佰元日
    息壹角計算違約金」，且於105年1月15日登記。
  ㈢系爭不動產所有權於105年4月8日移轉登記予上訴人所有。
  ㈣彰化銀行以郭美吟積欠債務未清償，聲請拍賣抵押物，經臺
    南地院於106年2月20日以105年度司拍字第522號裁定准許拍
    賣抵押物，於106年3月16日確定，彰化銀行持該確定裁定向
    臺南地院聲請對系爭不動產為強制執行，經臺南地院以系爭
    強制執行事件受理。
  ㈤彰化銀行以郭美吟積欠借款為由，起訴請求郭美吟返還借款
    ，經臺南地院以105年度訴字第2224號判決，郭美吟應給付
    彰化銀行73萬5147元及自105年7月22日起至清償日止，按年
    利率100分之1.72計算之利息，暨自105年8月23日起至清償
    日止，逾期在6個月以內者，按上開利率100分之10，逾期超
    過6個月者，按上開利率100分之20計算之違約金，該判決於
    106年4月24日確定；嗣彰化銀行持該判決聲請強制執行，經
    臺南地院以106年度司執字第50690號強制執行事件受理，並
    併入系爭強制執行事件處理。
  ㈥被上訴人持有郭美吟所簽發系爭本票聲請本票裁定，經臺南
    地院以106年度司票字第174號裁定准許，並於106年3月6日
    確定，嗣被上訴人持該確定之本票裁定為執行名義，就系爭
    強制執行事件聲明參與分配，經臺南地院以106年度司執字
    第50365號給付票款強制執行事件受理後，併入系爭強制執
    行事件處理。
  ㈦系爭不動產經系爭強制執行事件執行後，於106年7月26日經
    被上訴人以244萬元之金額聲明承受，執行法院於106年8月1
    7日製作系爭分配表，並通知當事人於同年9月20日實行分配
    ，系爭分配表記載「次序6、國庫（代莊淑芳繳納執行費）
    、債權原本16,853元、分配金額16,853元」；「次序10、莊
    淑芳、債權原本2,104,600元、利息161,449元、分配金額1,
    651,181元」；上訴人就系爭分配表中被上訴人所載債權不
    同意，於106年9月4日向執行法院提出書狀，聲明異議，經
    執行法院通知被上訴人，且經被上訴人以書狀為反對之陳述
    ，上訴人於106年9月20日對被上訴人提起本件分配表異議之
    訴，且向執行法院提出其起訴之證明。
  ㈧附表之9紙支票為被上訴人提供給郭美吟交付柏豫公司或將
    嘉公司向臺灣企銀、彰化銀行貸款時交付銀行的支票，其票
    號面額發票日、發票人、背書人均如附表所示。
  ㈨臺灣企銀曾以所持有王文義（莊淑芳之夫）所簽發，經將嘉
    公司背書，如附表編號1、2之支票，經臺灣企銀於①105年1
    月25日、②105年2月25日提示後，遭存款不足及拒絕往來理
    由退票，據以起訴請求給付票款等，經臺南地院105年度訴
    字第815號判決：被告王文義、將嘉公司應連帶給付787,950
    元，及其中456,350元，自105年1月25日起；又其中331,600
    元，自105年2月25日起，均至清償日止，按週年利率6％計算
    之利息。
  ㈩彰化銀行以其持有王文義所簽發，如附表所示編號3、4之支
    票2紙，對王文義起訴請求給付票款，經臺南地院105年度南
    簡字第219號受理並和解，和解內容為：王文義願給付彰化
    銀行797,200元及該和解附表所示之利息。
  將嘉公司曾於104年9月24日與臺灣企銀訂立週轉金貸款契約
    ，借款額度400萬元，由立約人出具借據申請循環或分批動
    用，將嘉公司於104年11月13日於額度動用借款400萬元，並
    由將嘉公司於104年12月28日以附表編號1之支票，及於104
    年11月23日以附表編號2之支票提供臺灣企銀作為借款備償
    款項。
  附表編號3至編號9之支票係柏豫公司與將嘉公司，向彰化銀
    行借款，依據「依動用金額徵提一定比例之票據」為授信條
    件，由公司提供由王文義、樺新公司（負責人王文義）簽發
    之支票以加強授信之擔保。將嘉公司於①104年9月16日、②10
    4年10月13日、③105年1月4日向彰化銀行借款，彰化銀行於
    借款日撥付，金額分別為①35萬元、65萬元；②35萬元、65萬
    元；③350萬元、650萬元。另柏豫公司於①104年10月12日、②
    104年10月30日向彰化銀行借款，彰化銀行於借款日撥付，
    金額分別為①1,488,000元、3,472,000元；②150萬元、350萬
    元。
五、兩造爭執事項：
  ㈠被上訴人與郭美吟間是否有債權債務關係存在？若是，是否
    在系爭抵押權擔保範圍內？
  ㈡上訴人主張系爭分配表所載「次序6、國庫（代莊淑芳繳納執
    行費）、債權原本16,853元、分配金額16,853元」；「次序
    10、莊淑芳、債權原本2,104,600元、利息161,449元、分配
    金額1,651,181元」應予剔除，有無理由？
六、本院之判斷：
　㈠查：系爭不動產原為郭美吟所有，郭美吟於100年12月19日以
    系爭不動產為彰化銀行設定156萬元之最高限額抵押權，嗣
    郭美吟於105年1月14日簽發系爭本票予被上訴人，並以郭美
    吟為義務人兼債務人，於105年1月14日將郭美吟當時所有之
    系爭不動產及北區房地為被上訴人設定系爭抵押權，抵押權
    所擔保之債權種類及範圍如不爭執事項㈡所載，於105年1月1
    5日辦妥登記。系爭不動產所有權於105年4月8日移轉登記予
    上訴人，彰化銀行則以郭美吟積欠債務未清償，聲請拍賣抵
    押物，經臺南地院裁定准許拍賣抵押物確定，彰化銀行持該
    確定裁定向臺南地院聲請對系爭不動產為查封拍賣，經臺南
    地院以系爭強制執行事件受理，此為兩造所不爭執（不爭執
    事項㈠-㈣），此部分事實堪以認定。
　㈡按不動產所有人設定抵押權後，得將不動產讓與他人。但其
    抵押權不因此而受影響；抵押權人，於債權已屆清償期，而
    未受清償者，得聲請法院，拍賣抵押物，就其賣得價金而受
    清償，民法第867條、第873條分別定有明文。查兩造間並無
    債權債務關係存在，為兩造互不爭執，本件被上訴人係以系
    爭不動產之抵押債務人郭美吟積欠其債務，除簽發系爭本票
    交予被上訴人外，並為其設定系爭抵押權作為擔保，郭美吟
    並未依約清償債務，因而持系爭本票向原審法院聲請系爭本
    票裁定後，以之為執行名義，聲請就系爭不動產為拍賣執行
    事件參與分配，以資受償。依前揭法條之規定，僅需被上訴
    人對郭美吟確有系爭抵押權所擔保之債權存在，其即可以系
    爭不動產第2順位抵押權人之身分，就系爭不動產拍賣所得
    價金取償。是本件應審究者，乃：被上訴人與郭美吟間是否
    有債權債務關係存在？若是，是否在系爭抵押權擔保範圍內
    ？
　㈢按強制執行法第41條之分配表異議之訴係屬形成之訴，訴訟
    標的為異議權，若一造係以他造聲明參與分配之債權不存在
    為異議權之理由，本質上即含有消極確認債權不存在訴訟之
    性質，則參與分配之債權存否，乃判斷異議權有無之前提，
    亦即須先審理該債權之存否，始就異議權加以判斷，於確認
    該有爭議之債權不存在後，始為剔除該債權於分配表外之形
    成判決，是依舉證責任分配法則，應由主張該債權存在之一
    造負舉證之責（最高法院97年度台上字第1460號、101年度
    台上字第904號判決意旨參照）。本件上訴人既否認被上訴
    人對郭美吟有債權債務關係存在，即應由被上訴人就其對郭
    美吟有抵押債權存在之事實負舉證之責。經查：
　⒈郭美吟於原審證稱：「從104年10月開始向被告借款，我借錢
    是為了給群詠、將嘉及柏豫公司使用，因被告並無現金，即
    交付其夫王文義或王文義所開設之樺新公司所簽發之遠期支
    票予我，我借支票後交予3家公司拿去向銀行票貼換得現金
    ，再由3家公司去幫王文義軋錢進去的方式還款，以此方式
    借款好幾年」「被告拿出來的支票，都是設定抵押權前開出
    來的票，因為我要拿去向銀行票貼，所以發票日當然要開到
    3個月以後。」「210萬多元本票金額是我向被告借票，跳票
    的部分」。「105年1月付不出王文義之票款，跳票後才會帳
    ，與王文義會算金額後，於105年1月14日簽發系爭本票，並
    以系爭不動產及北區房地為被告設定金額為200萬元之抵押
    權，仍有2、300萬元未清償」等語（原審卷第61-66頁）。
    郭美吟於本院前審時證稱「跟莊淑芳說要拿票去票貼。之前
    他也跟我們借錢。莊淑芳將票借給我們公司，公司無法清償
    ，我要對莊淑芳負責，所以我拿房子去設定。公司到1月14
    日後均無兌現（票貼），600多萬都沒有兌現，因無法清償
    ，才設定抵押權」「開始借票時，沒有跟莊淑芳約定說若公
    司不清償，我負責清償債務，但後來情況有變，我有跟他講
    ，他要求我抵押」等語（本院前審卷第291-295頁）。
　⒉證人郭叙良（將嘉公司名義負責人）於原審證稱：「我在將
    嘉公司掛名董事長，實際經營的是吳炯德，柏豫公司及群詠
    公司可說都是將嘉的子公司，都是吳炯德經營，他是我表  
    弟」「知道姐姐郭美吟有向被告借錢，應該是銀行有票貼，
    我們的客票要進去質押當擔保，我跟被告很熟，都會在公司
    裡面泡茶、聊天，彼此知道公司狀況是需要用一些客票來支
    付銀行票據的質押，所以我向被告提出是否可以幫忙，她開
    王文義的票讓我去銀行質押、票貼。將嘉公司財務狀況一直
    不好。我知道姐姐有把自己房地設抵押權給被告，是等到公
    司快要結束之前，公司大約是105年1月14日左右結束。因為
    我姐姐有開口向被告借那些票，付款的人需要有個保證」等
    語（原審卷第69-70頁）。互核二位證人之上開證言，與被
    上訴人主張其借票予郭美吟之方式相符。
　⒊依不爭執事項㈧所示，被上訴人曾提供附表之9紙支票給郭美
    吟交付柏豫公司或將嘉公司，向臺灣企銀、彰化銀行貸款時
    交付銀行的支票，且臺灣企銀曾以所持有之王文義（莊淑芳
    之夫）所簽發，將嘉公司背書，如附表編號1、2之支票，因
    提示遭存款不足及拒絕往來理由退票，據以起訴請求給付票
    款，經原審法院以105年度訴字第815號判決：被告王文義、
    將嘉公司應連帶給付78萬7950元本息確定（不爭執事項㈨）
    。彰化銀行亦曾以其持有王文義簽發，如附表所示編號3、4
    之支票2紙，對王文義起訴請求給付票款，經臺南地院105年
    度南簡字第219號受理並和解成立，內容為：王文義願給付
    彰化銀行79萬7200元及該和解附表所示之利息（不爭執事項
    ㈩)。換言之，被上訴人因交付其夫之支票供郭美吟交付將嘉
    公司等向銀行進行貼現，因而致其夫王文義對銀行負欠158
    萬5150元及自105年1月至4月間（支票提示日期不同）起算
    按年息百分之6計算之利息之債務，堪以認定。
　⒋上訴人抗辯附表編號1至9所示之支票，發票日均在系爭本票
    發票日之後，郭美吟持該9紙支票向銀行票貼之日，必在簽
    發系爭本票之後，是郭美吟於簽發系爭本票時，實際上並未
    因票貼獲得款項，被上訴人與郭美吟間之消費借貸契約不生
    效力，系爭抵押權基於從屬性失所附麗云云。惟如前所述，
    郭美吟於105年1月14日簽發系爭本票，係因其之前已陸續向
    被上訴人借票票貼取得現金後供將嘉公司等利用，因將嘉公
    司、柏豫公司財務不佳，支票跳票無法清償，於與王文義會
    算後，為保障被上訴人之權益而簽發，如附表所示支票均係
    會算前所簽發，且已由將嘉公司、柏豫公司持向銀行票貼取
    得現金一節，核與不爭執事項所示二家銀行之貼現放款日
    期（在104年9月至105年1月5日之間）相符。是上訴人上開
    主張與事實不符，並無可採。其主張系爭本票交付時因被上
    訴人未交付借款予債務人，本票票債權不存在，抵押權所擔
    保之債務亦不存在，抵押權不生效力云云，尚非可採。　
　⒌按當事人之一方對於他方負金錢或其他代替物之給付義務，
    而約定以之作為消費借貸之標的者，亦成立消費借貸。民法
    第474條第2項規定甚明。查：如上所述，105年1月間郭美吟
    與被上訴人（由王文義出面）結算王文義簽發未經將嘉公司
    、柏豫公司存款兌付之支票約有210萬多元未兌付，郭美吟
    因認係其出面央求被上訴人所造成，於被上訴人要求對其夫
    因其銀行貼現未兌付之貼現支票負責任之情況下，因而開立
    系爭本票作為擔保兼憑據，是郭美吟與被上訴人顯有以上開
    票貼債務作為消費借貸之標的，依上引法文，自應成立消費
    借貸，上訴人主張王文義固然因上開票貼而對二家銀行負有
    158萬多元本息之債務，但二家債權銀行就其債權並從王文
    義受清償，此固為被上訴人所不否認，並經本院調取相關強
    制執行卷查明屬實。惟王文義因系爭票貼對銀行所負欠之債
    務，勢必因銀行之定期追索求償而長期存在，並不影響郭美
    吟與被上訴人之上開準消費借貸契約之成立與生效。
　⒍綜上所述，被上訴人主張其對郭美吟有上開抵押債權存在，
    為可採。上訴人主張被上訴人對郭美吟之系爭抵押權並無擔
    保債權存在，為不可採。
七、綜上所述，上訴人主張被上訴人就系爭抵押權對郭美吟並無
    債權存在，請求本院將系爭執行事件於106年8月17日製作之
    系爭分配表上「次序6、國庫（代莊淑芳繳納執行費）、債
    權原本16,853元、分配金額16,853元」；「次序10、莊淑芳
    、債權原本2,104,600元、利息161,449元、分配金額1,651,
    181元」予以剔除，不得列入分配，為無理由，不應准許。
    從而原審為上訴人敗訴判決，並無不當。上訴意旨指摘原判
    決不當，求予廢棄改判，為無理由，應予駁回其上訴。
八、本件事證已臻明確，兩造其餘之攻擊或防禦方法及所用之證
    據，經本院斟酌後，認為均不足以影響本判決之結果，爰不
    逐一論列，併此敘明。
九、據上論結，本件上訴為無理由，依民事訴訟法第499條、第7
    8條，判決如主文。
中　　華　　民　　國　　111 　年　　5 　　月　　24　　日
                  民事第二庭    審判長法  官  吳上康

                                      法  官  林育幟

                                      法  官  黃義成
上為正本係照原本作成。
上訴人如不服本判決，應於收受送達後20日內向本院提出上訴書
狀，其未表明上訴理由者，應於提出上訴後20日內向本院補提出
理由書狀（均須按他造當事人之人數附繕本）上訴時應提出委任
律師或具有律師資格之人之委任狀；委任有律師資格者，另應附
具律師資格證書及釋明委任人與受任人有民事訴訟法第466條之1
第1項但書或第2項（詳附註）所定關係之釋明文書影本。如委任
律師提起上訴，發回更審後為訴之變更（追加、擴張）部分應一
併繳納上訴裁判費。　　
被上訴人不得上訴。　　　　　　　　　　　
中　　華　　民　　國　　111 　年　　5 　　月　　24　　日

                                      書記官  李育儒
【附註】
民事訴訟法第466條之1：
⑴對於第二審判決上訴，上訴人應委任律師為訴訟代理人。但上
  訴人或其法定代理人具有律師資格者，不在此限。
⑵上訴人之配偶、三親等內之血親、二親等內之姻親，或上訴人
  為法人、中央或地方機關時，其所屬專任人員具有律師資格並
  經法院認為適當者，亦得為第三審訴訟代理人。
民事訴訟法第466條之2第1項：
上訴人無資力委任訴訟代理人者，得依訴訟救助之規定，聲請第三審法院為之選任律師為其訴訟代理人。